【裁判字號】    98,抗,1637
【裁判日期】    981130
【裁判案由】    聲明異議
【裁判全文】
臺灣高等法院民事裁定                  98年度抗字第1637號
抗  告  人  甲○○
上列抗告人因相對人新竹第三信用合作社與債務人樊繼勛等間清
償借款強制執行程序，相對人聲明異議事件，對於中華民國98年
9月17日臺灣新竹地方法院98年度執事聲字第8號所為裁定提起抗
告，本院裁定如下：
    主  文
抗告駁回。
抗告費用由抗告人負擔。
    理  由
一、按民事訴訟法第240條之4第1 項前段規定：「當事人對於司
    法事務官處理事件所為之終局處分，得於處分送達後10日之
    不變期間內，以書狀向司法事務官提出異議。」此項規定依
    強制執行法第30條之1 規定，於強制執行程序，亦準用之。
    是依上開民事訴訟法第240條之4第1 項規定可知，當事人須
    就司法事務官所為之「終局處分」，方得向司法事務官提出
    異議，合先敘明。
二、本件相對人於原法院95年度執字第17254 號強制執行事件（
    下稱系爭執行事件）聲請拍賣債務人樊碧霞（已歿）所有之
    新竹市○○段1053地號土地及其上1042建號門牌號碼新竹市
    ○○街18巷22號建物（下稱系爭房屋，上開1053地號土地及
    1042建號合稱系爭不動產）。因債務人陳報系爭不動產為朱
    金鍊（即抗告人之前夫）等1 家人占有中，執行法院乃於拍
    賣公告中註明拍定後不點交，並分別於民國96年7 月26日、
    同年8月23日各以底價新臺幣（下同）685萬元、548 萬元進
    行第1、2次拍賣，均無人應買，執行法院復以底價438萬4,0
    00元，公告於98年6月2日進行第3 次拍賣。相對人向執行法
    院聲請停止拍賣程序並請除去朱金鍊及抗告人對系爭不動產
    之占有後再行拍賣（見系爭執行事件第48、49頁、第160、1
    61頁、第182、183頁、第201、202頁）。執行法院司法事務
    官乃以98年5月21日新院雲95執莊字第17254號執行命令除去
    朱金鍊及抗告人就系爭房屋與樊碧霞約定之租賃、使用借貸
    等關係（下稱系爭除租等命令），並公告停止98年6月2日之
    第3次拍賣（見上開卷第206、217頁）。抗告人於98年6月2
    日對系爭除租等命令聲明異議略稱：樊碧霞係於89年1 月31
    日設定最高限額抵押權504 萬元予相對人，而抗告人早於70
    幾年間即居住於該不動產等語。執行法院司法事務官於98年
    6月7日函請相對人就抗告人之上開異議表示意見，相對人於
    98年6月15 日陳報意見（見上開卷第223、225頁），執行法
    院司法事務官復於98年6 月23日函告相對人略稱：「貴公司
    請求除去租賃關係之主張，無理由，礙難准許。貴公司若仍
    有意見，應於文到5 日內表示，逾期未表示，本院即撤銷98
    年5 月21日之除租命令，以拍定後不點交為拍賣條件，進行
    特別拍賣程序（似為第3 次拍賣程序之誤）」（見上開卷第
    232頁），相對人除於98年7月3 日再次具狀陳報意見外（見
    上開卷第234頁），復於98年7月13日對於上開通知函（此並
    非司法事務官之終局處分）提出「民事聲明異議」狀，請求
    執行法院維持系爭除租等命令（見上開卷第238 頁）。執行
    法院司法事務官於98年7 月31日裁定略以：抗告人與樊碧霞
    租賃契約成立於相對人抵押權設定前，且於系爭租賃契約屆
    滿後，抗告人仍為租賃物之使用收益，而出租人不即表示反
    對意思者，視為以不定期限繼續契約，其契約同一性不變為
    由，而駁回相對人之聲明異議。相對人不服司法事務官駁回
    其聲明異議之裁定，向原法院提出異議，原法院則略以：假
    扣押查封後依樊碧霞本人陳報，系爭房屋係由朱金鍊1 家人
    占有，占有關係為買賣，足見當時抗告人與樊碧霞間並無租
    賃關係存在，抗告人既與朱金鍊離婚，占有系爭房屋並無合
    法權源，縱抗告人主張之租賃關係存在，亦係成立於系爭不
    動產查封及抵押權設定之後，不得對抗相對人，而廢棄司法
    事務官所為異議駁回之裁定。
三、抗告人抗告意旨略以：朱金鍊於87至92年間因案入監服刑，
    抗告人獨自扶養子女，生活並不寬裕，亦無法因朱金鍊與樊
    碧霞之債權而繼續居住系爭房屋，故早已樊碧霞簽定租賃契
    約，租金為1萬8,000元，於租賃期間雙方同意將租金調降為
    1 萬元，但未更改書面契約內容，往後雙方亦未再書立任何
    書面契約，僅抗告人每月如期交付1 萬元租金予樊碧霞，迄
    樊碧霞身故為止。該租賃契約依民法第451 條規定默示更新
    後，與原法律關係具同一性，爰提起抗告，請求廢棄原裁定
    等語。經查：依首揭法條及說明，當事人須就司法事務官所
    為之「終局處分」，方得向司法事務官提出異議。本件執行
    法院司法事務官雖於98年6月7日函請相對人就抗告人之聲明
    異議表示意見，並於98年6 月23日函通知相對人略稱：「貴
    公司請求除去租賃關係之主張，無理由，礙難准許。貴公司
    若仍有意見，應於文到5 日內表示，逾期未表示，本院即撤
    銷98年5 月21日之除租命令，以拍定後不點交為拍賣條件，
    進行特別拍賣程序（似為第3 次拍賣程序之誤）」等語，詳
    如前二所述。惟上開函文僅係通知相對人表示意見，並非司
    法事務官所為之「終局處分」，當事人根本無從為「聲明異
    議」可言，相對人98年7 月13日所具之書狀雖名為「民事聲
    明異議狀」，惟稽諸全文並未指謫司法事務官究有何「處分
    」不當進而聲明廢棄之意，均僅係相對人回應司法事務官98
    年6 月23日通知函，所為意見表示而已，尚難認係「聲明異
    議」。司法事務官逕就相對人此意見表示為「異議駁回」之
    裁定，自有未洽。原裁定未以此為理由，廢棄司法事務官所
    為異議駁回之裁定，固有不當，但其「廢棄原裁定」之結論
    並無不合，從而，抗告意旨指摘原裁定不當，聲明廢棄，為
    無理由，應予駁回。爰裁定如主文。至抗告人對系爭除租等
    命令所為之聲明異議，執行法院未由司法事務官先為處理，
    自應迅為適法之處分，併此指明。
中    華    民    國    98    年    11    月    30    日
                    民事第四庭
                        審判長法  官  張劍男
                              法  官  翁昭蓉
                              法  官  陳靜芬
正本係照原本作成。
本裁定除以適用法規顯有錯誤為理由外，不得再抗告。如提起再
抗告，應於收受後10日內委任律師為代理人向本院提出再抗告狀
。並繳納再抗告費新台幣１千元。
中    華    民    國    98    年    12    月    2     日
                              書記官  應瑞霞

司法院資訊處製作；財團法人民間司法改革基金會備份。
